臺灣高等法院民事裁定
109年度家抗字第65號
抗  告  人  簡秀如  
訴訟代理人  林柏男律師
上列抗告人因與相對人簡郁峰間請求分割遺產事件，對於中華民
國109年4月27日臺灣士林地方法院108年度重家繼訴字第1號裁定
提起抗告，本院裁定如下： 
    主  文
原裁定廢棄。
證人張人祥、張基福、張基昌不得拒絕證言。
抗告費用由相對人負擔。
    理  由
一、抗告人聲請及抗告意旨略以：伊與相對人均為被繼承人張美
    智之繼承人，張美智於民國106年12月12日死亡，遺有坐落
    臺北市○○區○○段0○段000地號等土地及銀行存款。相對人固
    以張美智生前曾留有遺囑（下稱系爭遺囑），表示其遺產均
    由相對人單獨繼承，惟系爭遺囑是否有效，攸關伊得否請求
    相對人分配遺產，而有傳訊系爭遺囑之見證人即張人祥、張
    基福、張基昌（下稱張人祥等3人）到庭作證之必要。詎張
    人祥等3人以其等為兩造四親等或三親等血親，依民事訴訟
    法第307條第1項第1款規定拒絕證言，張人祥等3人為系爭遺
    囑之見證人，依民事訴訟法第308條第1項第3款規定，不得
    拒絕證言，原裁定誤以未符民事訴訟法第308條第1項第2款
    為由，准張人祥等3人得拒絕證言，顯屬不當，爰提起抗告
    ，請求廢棄原裁定，令張人祥等3人不得拒絕證言等語。
二、按證人為當事人之配偶、前配偶、未婚配偶或四親等內之血
    親、三親等內之姻親或曾有此親屬關係者，得拒絕證言；證
    人有前條第1項第1款情形者，關於為證人而知悉之法律行為
    之成立及其內容，仍不得拒絕證言。民事訴訟法第307條第1
    項第1款、第308條第1項第3款分別定有明文。又觀諸民事訴
    訟法第308條第1項第3款之立法理由明揭：「當事人之配偶
    或四親等內之親族，於曾為證人而參與之法律行為之成立，
    或其要旨，不得拒絕證言，因既為證人，即有應為證人之義
    務，若得拒絕證言，則將喪失所預期之適切證據矣。」再民
    事訴訟法第308條第1項第3款所謂「為證人而知悉之法律行
    為之成立及其內容」，係指證人於法律行為之成立，曾在場
    作證，因而知悉該法律行為之內容，捨此以外，難求再確切
    之證據（最高法院109年度台抗字第371號裁定意旨參照）。
    是以所謂「為證人而知悉之法律行為之成立及其內容」，係
    指證人於法律行為之成立，曾擔任見證人在場作證，因而知
    悉該法律行為之內容而言，既為見證人在場作證，即預定其
    日後有作證之義務，良以捨該證人外，別無更適切之證據，
    若許其有拒絕證言權，則在訴訟上將無適當之證人可證明其
    事實。
三、經查，抗告人聲請傳訊張人祥等3人到庭作證，證明系爭遺
    囑是否成立生效，經張人祥等3人具狀表示拒絕作證，有言
    詞辯論筆錄及張人祥等3人之陳報狀可稽（見原法院卷一197
    頁、卷二61至63頁）。張人祥等3人為兩造之四親等內血親
    乙節，為兩造所不爭執，符合民事訴訟法第307條第1項第1
    款規定得拒絕證言之事由。惟抗告人起訴請求分割遺產，經
    相對人抗辯：張美智以系爭遺囑表示遺產由其單獨繼承，系
    爭遺囑並經張人祥等3人擔任見證人簽名蓋章等語（見原法
    院卷一42至44頁），並提出系爭遺囑為證（見原法院卷一82
    至83頁反面），則張人祥等3人既擔任系爭遺囑之見證人，
    即於系爭遺囑作成時在場作證，知悉系爭遺囑之成立及其內
    容，依民事訴訟法第308條第1項第3款規定，自不得拒絕證
    言。原裁定未見及此，逕准張人祥等3人拒絕證言之請求，
    自有未洽。抗告意旨指摘原裁定不當，聲明廢棄，為有理由
    ，爰將原裁定廢棄，裁定如主文第2項所示。
四、據上論結，本件抗告為有理由，爰裁定如主文。
中　　華　　民　　國　　109 　年　　6 　　月　　30　　日
　　　　　　　　  家事法庭
                      審判長法  官  林玉珮
                            法  官  何君豪
                            法  官  徐淑芬
正本係照原本作成。
本裁定除以適用法規顯有錯誤為理由外，不得再抗告。如提起再
抗告，應於收受送達後10日內委任律師為代理人向本院提出再抗
告狀。並繳納再抗告費新臺幣１千元。
中　　華　　民　　國　　109 　年　　6 　　月　　30　　日
　　　　　　　　　　　　　　書記官  魏汝萍